臺灣臺中地方法院刑事判決　　　　　　　95年度易字第3059號
公　訴　人　臺灣臺中地方法院檢察署檢察官
被　　　告　乙○○
上列被告因侵占案件，經檢察官提起公訴（九十五年度偵字第一
一五００號），本院判決如下：
    主    文
乙○○無罪。
    理    由
一、公訴意旨略以：被告林彥玲與證人蔡金塗（另由本院審理中
    ）原為夫妻，於民國八十七年四月一日離婚，被告乙○○、
    證人丁○○分別為唐振聲之乾女兒、乾兒子，唐振聲所有之
    車號ＮＣ－八九二三號、Ｙ二－七九八二號自小客車為被告
    乙○○、證人丁○○二人使用，唐振聲於九十四年六月五日
    因急性肺炎病故於埔里榮民醫院。按臺灣地區與大陸地區人
    民關係條例第六十八條之規定，行政院國軍退除役官兵輔導
    委員會臺中縣榮民服務處（以下稱臺中縣榮民服務處）為唐
    振聲之遺產管理機關，發函與被告乙○○請求返還前開二部
    車輛，被告乙○○意圖為自己不法所有，拒不返還前開車輛
    ，並將前開二部車輛侵占入於己。因認被告乙○○涉犯刑法
    第三百三十五條第一項之侵占罪嫌。
二、按犯罪事實應依證據認定之，無證據不得認定犯罪事實；不
    能證明被告犯罪者，應諭知無罪之判決，刑事訴訟法第一百
    五十四條第二項、第三百零一條第一項分別定有明文。又認
    定不利於被告之事實，須依積極證據，苟積極證據不足為不
    利於被告事實之認定時，即應為有利於被告之認定，更不必
    有何有利之證據；認定犯罪事實所憑之證據，雖不以直接證
    據為限，間接證據亦包括在內，然而無論直接或間接證據，
    其為訴訟上之證明，須於通常一般之人均不致有所懷疑，而
    得確信為真實之程度者，始得據為有罪之認定，若其關於被
    告是否犯罪之證明未能達此程度，而有合理性懷疑之存在，
    致使無從形成有罪之確信，根據「罪證有疑，利於被告」之
    證據法則，即不得遽為不利於被告之認定。再事實之認定，
    應憑證據，如未能發現相當證據，或證據不足以證明，自不
    能以推測或擬制之方法，以為裁判之基礎，最高法院分別著
    有三十年上字第八一六號、七十六年臺上字第四九八六號、
    四十年臺上字第八六號可資參照。再刑法上之侵占罪，須持
    有人變易其原來之持有意思而為不法所有之意思，始能成立
    ，如僅將持有物延不交還或有其他原因致一時未能交還，既
    缺乏主觀要件，即難遽以該罪相繩，復有最高法院六十八年
    臺上字第三一四六號判例足參。
三、公訴人認被告乙○○涉犯上開侵占犯行，無非係以證人即告
    訴人甲○○指訴稱：我們是唐振聲之遺產管理人，因為國稅
    局來函說他生前有兩部車輛，經查有他乾女兒乙○○在使用
    ，我們有跟乙○○通過電話，她說他在使用，她本人有到服
    務處多次說是她在使用等語、證人羅大全證稱：Ｙ二－七九
    八二號自小客車分別於九十三年十二月二十五日、九十三年
    十二月二十八日、九十四年一月八日、九十四年三月五日、
    九十四年五月十三日送來保養維修，ＮＣ－八九二三號自小
    客車送至保養廠多次，最近一次是九十四年五月二十日，這
    二輛車是一位叫彥伶委託的，都是用現金支付等語及偉全汽
    車修配廠修繕單據在卷可稽，為其主要論據。訊據被告乙○○固坦承確有使用前開Ｙ二－七九八二號、ＮＣ－八九二三
    號自用小客車之事實，然堅詞否認有何上揭侵占之犯行，辯
    稱：該Ｙ二－七九八二號自用小客車是蔡金塗買的，ＮＣ－
    八九二三號自用小客車是友人戊○○送給伊的，因伊與蔡金
    塗均有卡債，所以在唐振聲同意下才將前開自用小客車均登
    記在唐振聲名下，該二輛車現在都在苗栗縣苑裡鎮居處、沒
    有報廢，該二輛車都在唐振聲過世後就沒有使用，都放在該
    處，那二輛車是唐振聲生前由伊二人載送唐振聲就診所用，
    之後伊有與證人甲○○聯絡，請他們來牽車子，惟因稅金與
    維修費之問題而遭拒絕，並無不法所有之意圖等語。
四、經查：
（一）證人戊○○於本院審理時證稱：「我不認識他（指唐振聲
      ），但我知道這個人，因被告之前常常跑去照顧他，被告
      跟我說唐振聲得骨癌去照顧他，我是因為這樣才知道唐振
      聲這個人，被告說照顧唐振聲照顧很多年，我認識被告約
      八、九年了。」、「有，被告說很多年前認識唐振聲，因
      為他沒有小孩，所以照顧他，一直到他沒有意識，送他去
      彰化，得骨癌後，又送他去榮總，被告一直幫他的忙。」
      、「有無送一部車給被告？」、「有。經營民宿時，我們
      常常要載送東西，因為我淘汰那台車，所以將那台車送給
      被告。」、「這台車子後來如何處理？我送給被告。因為
      經營民宿需要載送東西，所以車子給她用。」、「我不知
      道，我只知道車子是她在開，之後我也沒繳稅。」、「我
      把身分證拿給丁○○去辦，我不知道車子移轉給誰。」、
      「（問：這台車市價多少？）當時約5000元，因是老車。
      」等語；另證人丙○○於本院審理時亦證稱：「（問：如
      何認識被告？）因我認識蔡金塗。」、「（問：是否知道
      NC-8923號自小客車的事情？）我有壹台天王星的車，那
      時我這部天王星的車要汰換掉，知道之後就將這台車賣給
      蔡金塗。」、「（問：以多少錢賣給蔡金塗？）一萬元。
      沒有簽契約，蔡金塗請修車廠去看車況，我就將證件交給
      蔡金塗去辦過戶。」、「（問：這台車是否你名義買的？
      ）我父親廖科涼。」、「（問：何時賣給蔡金塗？）九十
      三年底。」、「（問：這台車當時車價？）估價時，中古
      車行跟我說約八千元，我覺得太低，保養廠跟我說這台車
      車況還可以，保養廠要用兩萬元跟我說要拆零件，我覺得
      車子被拆掉可惜，剛好蔡金塗需要用車，所以賣給他。」
      、「（問：賣車給蔡金塗，沒有登記在他名下，是否知道
      ？）我不清楚，我只有拿相關資料給他去辦理。」、「（
      問：之後有無看過蔡金塗開那台車？）有看過，蔡金塗有
      開那台車回到我公司過。」等語。又證人蔡金塗證稱：「
      有一部向丙○○買的，那部是福特的Y2-7982號，以一萬
      元購買，那時候我的車是老車，想要淘汰掉，剛好丙○○
      要淘汰車，比我的車好一點，我就向他買車。」、「（問
      ：買完後有無登記在你名下？）沒有，因為唐振聲有時需
      要用到車子，修理費是我付的，稅金請唐振聲負擔，所以
      登記在唐振聲名下。」、「全部都是我付的，連修理費也
      是我付的。最後那筆稅金、修理費由他來付。唐振聲九十
      四年往生，九十四年度的稅金我想本來跟唐振聲講好，由
      他支付，還沒有付，他就往生，修理費也還沒有付。」、
      「（問：從買車至唐振聲死亡中間，車子的稅金由何人繳
      ？）只有九十四年在他往生前，要由他繳。」、「（問：
      為何要登記在唐振聲名下？）因為稅金的問題，登記在唐
      振聲名下，稅金由他付，因為我經濟困難，請他幫忙付稅
      金。」、「（問：這台車有無給唐振聲使用過？）常常載
      他，醫院之間往來都需要載他。」、「（問：NC-8923號
      車情形如何？）我朋友戊○○送給民宿用的。」、「（問
      ：NC-8923號車為何也登記在唐振聲名下？）因為有時唐
      振聲用躺的，他也會用到這部車，所以跟他說，這部車也
      登記在他名下。還有稅金分擔問題、因為我經濟困難，希
      望他能夠分擔。」、「（問：買Y2-7982號車價，唐振聲
      有無支付？）沒有，我付的。」、「（問：這兩台車子有
      無讓唐振聲使用？）有，往來醫院之間，這兩台車有交互
      使用。」、「我當時向唐振聲說，稅金由他負擔。」等語
      ，再參以卷附之交通部公路總局臺中區監理所及該所臺中
      監理站、豐原監理站函覆之上揭Ｙ二－七九八二號、ＮＣ
      －八九二三號二車之車輛過戶登記書、車輛異動登記書、
      車輛新領牌照登記書所載，上揭二車輛目前雖登記所有人
      為唐振聲，然其前登記所有人則確各為廖科涼（即丙○○
      之父）、戊○○無誤，與上揭證人所述經核相符而非屬虛
      構，應屬可採，是被告乙○○辯稱上揭二車雖登記在案外
      人唐振聲名下，然該二車之所有權應係屬證人蔡金塗所有
      ，其自有權使用該二車等語，應非無據，則僅以該二車係
      登記載案外人唐振聲名下，且因目前被告乙○○、證人蔡
      金塗尚未歸還案外人唐振聲之遺產管理人一節，是否即可
      據以認定被告乙○○、蔡金塗有為自己不法所有之意圖，
      尚屬可疑。
（二）又上揭二車雖均登記於案外人唐振聲名下，然關於該二車
      平日之保養維修均係由被告乙○○委託偉全汽車修配廠負
      責之維修、保養，並由被告乙○○或蔡金塗支付相關之維
      修、保養費用等情，亦業經證人羅大全於警詢時證述屬實
      ，並有車輛修繕單在卷可憑，此益徵被告乙○○、證人蔡
      金塗主觀上已認定係屬該二車之實際所有權人係屬其二人
      所有，故自應負責支付該二車之維修相關費用，自難僅以
      該二車係登記在案外人唐振聲名下，而率以認定案外人唐
      振聲係屬該二車之實際所有人，是縱被告乙○○及證人蔡
      金塗於案外人唐振聲去世後仍占有使用該二輛車，亦難認
      係變易其原來之持有意思而為不法所有之意思，則被告乙○○辯稱並無侵占之犯意，應屬可採。再者，證人蔡金塗
      於本院審理時證稱：「（問：輔導委員會打電話給你時，
      有無向他們說明情況？）有。」、「（問：輔導委員會的
      人有無跟你們說，這兩台車要如何處理？）他們說這兩部
      車在我乾爹唐振聲名下，就要將這兩台車拿回去。我告訴
      他們上述所講車子的來龍去脈，溝通兩次後，無法溝通，
      第三次我就說你們來把車子牽回去，我有跟他們說，這兩
      部車還有稅金、修理費沒有支付，他們跟我說要將稅金、
      修理費繳清，他們才要牽回去。他們說那就到法院來講。
      拖了一段時間，我已將修理費繳清，現在兩台車子都已經
      不能動、沒有電池，放在苑裡。」等語。又參以該二車均
      係出廠十年以上之中古車之情（此觀卷附之該二車輛之車
      輛過戶登記書、車輛異動登記書、車輛新領牌照登記書自
      明），該二車輛既處於隨時可報廢之情況，則其現存殘值
      應屬不高甚明，則被告乙○○、證人蔡金塗若確認該二車
      非屬其二人所有，當無予以侵占入己之必要，是證人甲○○指稱被告乙○○有侵占上揭二車之犯意云云，尚不足採
      。況案外人唐振聲確係於九十三年八月三日起迄九十四年
      六月五日止確因病於埔里榮民醫院住院治療，並於九十四
      年六月五日三時零分許因急性肺炎病逝，此有行政院國軍
      退除役官兵輔導委員會埔里榮民醫院九十五年九月二十六
      日埔醫行字第０九五０００六一二六號函送之入出院清單
      影本及死亡證明書影本在卷可稽，則被告乙○○辯稱案外
      人唐振聲因長期住院感染疥瘡不方便以其所有之車輛載送
      ，故以上揭二車齡老舊、價值不高之車輛作為載送案外人
      唐振聲之用等語，應尚與常理無違，此益徵被告乙○○並
      無侵占上揭二車輛之犯意甚明。
（三）告訴人謝祥來於本院審理時固陳稱：「唐振聲於九十四年
      六月五日在埔里榮總往生，治喪會議時，被告與蔡金塗都
      有參加，遺物清點時，被告與蔡金塗沒有談到有這兩部車
      ，其他的遺物都有講到。我們按照兩岸關係條例，我們是
      單身榮民遺產管理人，六月二十三日台中縣稅捐處通知我
      們唐振聲遺有這兩部車，瞭解之後，就趕快與被告及蔡金
      塗聯繫，依規定這兩部車既然登記在唐振聲名下，就是他
      的遺產，經過豐原監理站查詢，得知這兩部車有違規四次
      、欠牌照稅、燃料稅，罰鍰將近二、三萬元，所以覺得這
      兩部車使用有問題，因為唐振聲戶籍地址在臺中縣潭子鄉
      ，但被告並無居住在臺中縣，所以與被告協調，按規定繳
      完稅金及相關罰鍰後，將車子繳回本處。被告與蔡金塗本
      來說要考慮兩天，之後就沒有回復，所以就提出告訴。」
      等語，惟此僅足認定告訴人係以上揭二車登記在案外人唐
      振聲名下而認定該二車之所有權係案外人唐振聲所有，並
      據以提出本件告訴，然該二車之來源已據證人戊○○、丙○○、蔡金塗於本院審理時證述屬實，且以該二車之現存
      價值，被告乙○○亦無予以侵占之必要等情，均業如前述
      ，而縱被告乙○○、蔡金塗事後在經退輔會臺中縣榮民服
      務處通知歸還該二車輛後，認可該二車輛在行政管理上係
      屬案外人唐振聲所有之遺產，則其二人當時主觀上認已無
      繼續負擔該二車輛之維修保養及稅款之義務，即屬當然，
      是被告乙○○對於退輔會臺中縣榮民服務處請求其仍須負
      擔修繕費用及按年度比例之稅款，認為對其權益有損，乃
      要求退輔會臺中縣榮民服務處派人自行前往偉全汽車修配
      廠將該二車取走等語等情，應與常情無違，況之後臺中縣
      榮民服務處並未派人自行取回或與被告乙○○、證人蔡金
      塗對於該二車之負擔修繕費用及稅款之爭執進行協調，顯
      見本件被告乙○○經退輔會臺中縣榮民服務處通知該二車
      輛係登記在案外人唐振聲名下而屬唐振聲之遺產之後，未
      能主動歸還該二車輛，實係因該二車輛稅金、維修費用之
      負擔未能與退輔會臺中縣榮民服務處達成協議所致，是尚
      難僅以被告乙○○事後遲未主動返還該二車之事實，而遽
      認被告乙○○有侵占該二車之犯意。
五、綜上所述，被告乙○○、蔡金塗在案外人唐振聲去世前，主
    觀上係認定上揭二車之實質所有權人係屬證人蔡金塗所有，
    且其二人在案外人唐振聲去世後，縱有拋棄所有權之意思，
    而同意將該二車之所有權歸於案外人唐振聲所有，並充作其
    遺產，惟係因關於車輛修繕費用及稅款負擔問題而與案外人
    唐振聲之遺產管理人間有所爭執，而未能主動歸還該二車輛
    ，此實難認被告乙○○或證人蔡金塗有何不法所有之意圖，
    是僅以公訴人所舉之證據尚不足以證明被告乙○○犯有上揭
    侵占之罪名，此外，復查無其他證據證明被告乙○○確有公
    訴人所指之侵占犯行，既無積極證據足認被告乙○○有侵占
    上揭二車之事實，揆諸前揭法條及最高法院判例說明，自應
    諭知被告乙○○無罪之判決。
據上論斷，應依刑事訴訟法第三百零一條第一項，判決如主文。
中　　華　　民　　國　　96　　年　　4 　　月　　10　　日
                  刑事第十一庭  審判長法　官　吳進發
                                      法　官　丁智慧
                                      法　官　王世華
以上正本證明與原本無異。
如不服本判決，應於送達後十日內向本院提出上訴狀（須附繕本
），上訴於臺灣高等法院臺中分院。
                                      書記官　劉易柔
中　　華　　民　　國　　96　　年　　4 　　月　　10　　日
